ACORDAO-COMPLETO-2514700

ACÓRDÃO 2127/2022 ATA 11/2022 - PRIMEIRA CÂMARA

VISTOS, relatados e discutidos estes autos de Tomada de Contas Especial instaurada pelo Ministério do Turismo, em desfavor de Sidélia Lemos Dias Dos Santos, Prefeita do Município de Cândido Sales/BA na gestão 2009-2012, em razão da impugnação total das despesas do Convênio 1.170/2010 (Siafi 741703) , celebrado entre o MTur e o Ente Municipal,
ACORDAM os Ministros do Tribunal de Contas da União, reunidos em sessão de 1ª Câmara, ante as razões expostas pelo Relator, em:
9.1. rejeitar as razões de justificativas apresentadas por Sidélia Lemos Dias dos Santos;
9.2. julgar irregulares as contas de Sidélia Lemos Dias dos Santos, com fundamento nos arts. 1º, inciso I, 16, inciso III, alíneas "b" e "c", da Lei 8.443/1992, condenando-a, com base nos arts. 19, caput, e 23, inciso III, da mesma Lei, ao pagamento da quantia de R$ 100.000,00 (cem mil reais) , com a fixação do prazo de quinze dias, a contar da notificação, para comprovar, perante o Tribunal (art. 214, inciso III, alínea "a", do Regimento Interno) , o recolhimento da dívida aos cofres do Tesouro Nacional, atualizada monetariamente e acrescida dos juros de mora, calculados a partir de 17/5/2011 até a data do recolhimento, na forma prevista na legislação em vigor;
9.3. aplicar a Sidélia Lemos Dias dos Santos, com fundamento no art. 19, caput, da Lei 8.443/1992, multa prevista no art. 57 da mesma Lei, c/c art. 267 do Regimento Interno do TCU, no valor de R$ 18.500,00 (dezoito mil e quinhentos reais) , fixando-lhe o prazo de quinze dias, a contar da notificação, para que comprove, perante este Tribunal, o recolhimento da dívida aos cofres do Tesouro Nacional (art. 214, inciso III, alínea "a", do Regimento Interno do TCU) , atualizada monetariamente desde a data deste Acórdão até a data do efetivo recolhimento, se for paga após o vencimento, na forma da legislação em vigor;
9.4. autorizar, desde logo, nos termos do art. 28, inciso II, da Lei 8.443/1992, a cobrança judicial das dívidas, caso não atendidas as notificações;
9.5. remeter cópia deste Acórdão à Procuradoria da República no Estado da Bahia, com fundamento  no § 3º do art. 16 da Lei 8.443/1992, c/c o § 7º do art. 209 do Regimento Interno do TCU para o ajuizamento das ações civis e penais que considerar cabíveis; e
9.6. enviar cópia desta deliberação ao Ministério do Turismo e à responsável, para ciência.

Tomada de Contas Especial instaurada pelo Ministério do Turismo, em do gestor do Município de Cândido Sales/BA na gestão 2009-2012, em razão da impugnação total das despesas do Convênio 1.170/2010 (Siafi 741703), celebrado entre o MTur e o Ente Municipal.

Primeira Câmara

Prefeitura Municipal de Cândido Sales/BA.

3. Interessados/Responsáveis:
3.1. Interessado: Ministério do Turismo (05.457.283/0001-19).
3.2. Responsável: Sidélia Lemos Dias dos Santos (XXX.053.905-XX).

13.1. Ministros presentes: Benjamin Zymler (na Presidência) e Vital do Rêgo.
13.2. Ministro-Substituto convocado: Weder de Oliveira.
13.3. Ministro-Substituto presente: Augusto Sherman Cavalcanti (Relator).

AUGUSTO SHERMAN

Adoto como Relatório a instrução lançada aos autos pela Secex-TCE (peça 36) , que contou com o de acordo do titular daquela unidade técnica (peça 38) e do Ministério Público (peça 39) :
"INTRODUÇÃO
1.	Trata-se de Tomada de Contas Especial instaurada pelo Ministério do Turismo (MTur) , em desfavor da Sra. Sidélia Lemos Dias Dos Santos (CPF XXX.053.905-XX) , ex-prefeita do município de Cândido Sales/BA, gestão 2009-2012, em razão da impugnação total de despesas do Convênio 1.170/2010 (Siafi 741703) , celebrado com a prefeitura acima mencionada (peça 1, p. 21-39) , tendo por objeto o apoio ao "Festival de Inverno de Cândido Sales/BA', a ser realizado entre os dias 30/6 e 1/7/2010, conforme o Plano de Trabalho à peça 1, p. 167-170.
HISTÓRICO
2.	Conforme disposto na Cláusula quinta do termo de convênio acima aludido, foram previstos R$ 105.000,00 para a execução do objeto, dos quais R$ 100.000,00 seriam repassados pelo concedente e R$ 5.000,00 corresponderiam à contrapartida (peça 1, p. 27-28) . O objeto, conforme previsto no plano de trabalho, visava à contratação de quatro bandas e locação de sonorização, banheiros químicos e tendas para o Festival de Inverno de Cândido Sales, realizado entre os dias 30 de junho a 1º de julho de 2010 (peça 1, p. 7-8 e 169-170) .
3.	Os recursos federais foram repassados mediante a ordem bancária 20110B800160, de 17/5/2011, no valor de R$ 100.000,00 (peça 1, p. 159) .
4.	O ajuste vigeu no período de 25/6/2010 a 26/7/2011 e previa a apresentação da prestação de contas até a data final de sua vigência (peça 1, p. 168) . Em dezembro de 2011, a prestação de contas foi encaminhada ao órgão concedente, inserida nestes autos na peça 7, p. 82-16; e peça 8, p. 1-3. Documentos complementares à prestação de contas estão acostados na peça 8, p. 30-129.
5.	Para a execução do convênio, o município de Campos Sales contratou uma única empresa, Fabiano de Sá Alves (CNPJ 11.616.797/0001-72) - peça 7, p. 102-108 -, que intermediou a contratação das atrações artísticas e teria fornecido os bens comuns de estrutura para o festival.
6. 	A motivação para a instauração da presente Tomada de Contas Especial foi materializada pela impugnação total de despesas referentes ao convênio acima citado, conforme consignado na Nota Técnica de Análise Financeira 293/2014 (peça 1, p. 125-127) , em razão das seguintes irregularidades na execução física e financeira do objeto do convênio (peça 1, p. 126) :
Conforme Nota Técnica de Reanálise N° 1232/2013 a prestação de contas foi reprovada tendo em vista que 'o evento se deu como parte da programação de aniversário da cidade, o que claramente viola a portaria n° 153 de 06 de outubro da 2010'.
Ademais, reprova-se o convênio também na área financeira uma vez que a empresa FABIANO DE SÁ ALVES foi contratada indevidamente por Inexigibilidade tanto para a contratação das atrações artísticas (sem ser representante exclusivo das bandas - Acórdão TCU 96/2008) quanto para os serviços de infraestrutura, sendo que neste último caso deveria ter sido realizado Pregão Eletrônico. Sendo assim, este parecer é conclusivo e solicita-se a devolução integral dos recursos, conforme cálculo de débito anexo.
7.	O MTur notificou o responsável da reprovação da prestação de contas, bem como a Prefeitura Municipal de Cândido Sales/BA, requerendo a devolução dos recursos repassados (peça 1, p. 122-124 e 130-131) . 
8.	Diante do não saneamento das irregularidades apontadas e da não devolução dos recursos, instaurou-se a presente Tomada de Contas Especial. No Relatório do Tomador de Contas Especial 114/2015 (peça 1, p. 139-143) , concluiu-se que o prejuízo importaria no valor total dos recursos repassados, imputando-se a responsabilidade a Sra. Sidélia Lemos Dias Dos Santos, ex-prefeita do município de Cândido Sales/BA.
9.	O Relatório de Auditoria 1711/2015 da Controladoria Geral da União (peça 1, p. 171-173) também chegou às mesmas conclusões. Após serem emitidos o Certificado de Auditoria, o Parecer do Dirigente do Órgão de Controle Interno e o Pronunciamento Ministerial (peça 1, p. 175-176 e 185) , o processo foi remetido a esse Tribunal.
10. 	Em exame preliminar (peça 3) , verificou-se que os documentos relativos à tomada de contas especial não foram anexados aos autos na sua integralidade. Estes documentos ausentes foram considerados fundamentais para que se possa realizar a análise sobre a execução do convênio, uma vez o próprio concedente os utilizou para fundamentar as suas conclusões.	
11. 	Dessa forma, foi realizada diligência ao MTur, autorizada por meio do Despacho acostado na peça 4, sendo enviado o Ofício 1325/2017-TCU/SECEX-PE, de 4/8/2017, solicitando àquele que enviasse toda a prestação de contas encaminhada pelo convenente, bem como todos os documentos que deram suporte às respostas do responsável às notificações daquele Ministério.
EXAME TÉCNICO
12.	A resposta do MTur (peças 7 a 10) foi recepcionada na Secex-PE em 23/8/2017 e, após análise realizada na documentação enviada, entendeu-se que o evento foi dissociado da comemoração do aniversário da cidade, tendo-se proposto realizar citação e audiência da responsável Sra. Sidélia Lemos Dias Dos Santos, nos moldes transcritos a seguir:
	PROPOSTA DE ENCAMINHAMENTO
34.	 com fundamento nos arts. 10, § 1º, e 12, incisos I e II, da Lei 8.443/1992 c/c o art. 202, incisos I e II, do RI/TCU, realizar a citação da Sra. Sidélia Lemos Dias Dos Santos  (CPF XXX.053.905-XX) , ex-prefeita municipal de Cândido Sales/BA (gestão 2009-2012) , para que, no prazo de quinze dias, apresente suas alegações de defesa quanto à ocorrência abaixo detalhada, e/ou recolha aos cofres do Tesouro Nacional a quantia abaixo indicada atualizada monetariamente a partir da respectiva data até o efetivo recolhimento, abatendo-se na oportunidade a quantia eventualmente ressarcida, na forma da legislação em vigor:
	VALOR ORIGINAL (R$) 
	DATA DA OCORRÊNCIA

	100.000,00
	2/6/2011

Valor atualizado até 1/3/2018: R$ 148.770,00 (peça 11) 
34.1.	Responsável: Sra. Sidélia Lemos Dias Dos Santos  (CPF XXX.053.905-XX) ;
34.2.	Ocorrência: não comprovação da boa e regular aplicação dos recursos federais repassados por meio do Convênio 1.170/2010 (Siafi 741703) , celebrado com a prefeitura Municipal de Cândido Sales e o MTur, tendo por objeto o apoio ao evento intitulado 'Festival de Inverno de Cândido Sales/BA', notadamente devido a não comprovação do nexo de causalidade dos gastos do evento com as atrações musicais, nem da efetiva locação dos bens de estrutura supostamente utilizados no festival;
34.3.	Conduta: não apresentação de documentos aptos para atestar a boa e regular aplicação dos recursos federais recebidos por meio do Convênio 1.170/2010 (Siafi 741703) , ante a ausência de comprovação do nexo de causalidade dos gastos do evento com as atrações musicais, e da efetiva locação dos bens de estrutura supostamente utilizados no 'Festival de Inverno de Cândido Sales';
34.4.	Dispositivos Violados: art. 70, parágrafo único, da Constituição de 1988; art. 93 do Decreto-Lei 200, de 25/2/1967; as alíneas 'oo' e 'pp' do inciso II da Cláusula Terceira e a alínea 'f' do Parágrafo Segundo da Cláusula Décima Segunda, todos da Cláusula Terceira do Termo de Convênio; bem como vasta jurisprudência deste TCU, como, por exemplo, os Acórdão 96/2008-TCU-Plenário (rel. do Ministro Benjamim Zymler) ; 1435/2017-TCU-Plenário (Rel. Ministro Vital do Rêgo) ; e 1136/2017-TCU-2ª Câmara (rel. Min. André de Carvalho) ; 
34.5.	Evidências: Nota Técnica de Análise 220/2012 (peça 8, p. 13-16) ; Nota Técnica de Análise Financeira 293/2014 (peça 9, p. 26-28) ; e Relatório do Tomador de Contas Especial 114/2015 (peça 1, p. 139-143) ;
35.	com fundamento no art. 12, inciso III, da Lei 8.443/1992, realizar audiência da Sra. Sidélia Lemos Dias Dos Santos  (CPF XXX.053.905-XX) , ex-prefeita municipal de Cândido Sales/BA (gestão 2009-2012) , para que, no prazo de quinze dias, apresente suas razões de justificativas quanto à contratação indevida por inexigibilidade de licitação da empresa Fabiano de Sá Alves (CNPJ 11.616.797/0001-72) , custeada com recursos federais repassados por meio do Convênio 1.170/2010 (Siafi 741703) , celebrado entre a aludida prefeitura municipal e o MTur, que contrariou os arts. 3º e 25, inciso III, da Lei 8.666/1993; o §§ 1º e 2º do art. 49 da Portaria Interministerial 127/2008; bem como as alíneas 'm', 'oo' e 'pp' do inciso II, e Parágrafo Único, alíneas 'a' e 'b', todos da Cláusula Terceira do Termo de Convênio, e a vasta jurisprudência desta Corte, como os Acórdão 96/2008-TCU-Plenário, de relatoria do Exmo. Min. Benjamim Zymler, e 1136/2017-TCU-2ª Câmara, de relatoria do Min. André de Carvalho.
13.	A citação e audiência foram realizadas por meio dos Ofícios 0479/2018-TCU/SECEX-PE, de 20/3/2018 (peça 16) e Ofício 0480/2018-TCU/SECEX-PE, de 20/3/2018 (peça 17) , e cuja ciência, datada de 11/4/2018, se encontra à peça 31.
14.	Devidamente notificada, a responsável apresentou suas alegações de defesa à peça 32. 
Alegações de defesa da Sra. Sidélia Lemos Dias Dos Santos
Argumentos
15.	Inicialmente, alega ter havido a 'prescrição administrativa' (cinco anos) , em razão de o Convênio ter sido firmado em 25/6/2010 e o Ofício do MTur ter sido datado de 12/11/2015, depois de decorridos mais de cinco anos daquela data inicial (peça 32, p. 2-10) .
16.	Para reforçar a sua tese da prescrição quinquenal, trouxe alguns Acórdãos do TRF (1ª Região) , do STF e também do TCU que supostamente seriam aplicáveis ao caso em questão (peça 32, p. 2-10) .
17.	Quanto ao mérito, alega que as 'despesas foram efetivamente realizadas dentro do objeto do convênio, sendo atendidos os requisitos de elegibilidade do ajuste supracitado, de acordo com as normas e procedimentos legais aplicáveis, estando, portanto, comprovada a EXECUÇÃO FÍSICA, bem como conforme os documentos anexos há nexo de causalidade entre os recursos do convênio e os pagamentos efetuados para o objeto da avença, comprovando assim o estabelecimento do nexo de causalidade entre as despesas havidas na festividade e os recursos federais, corroborando ainda em defesa da Peticionária.' (peça 32, p. 10) .
18.	Alega ainda que foi atestada a execução do convênio por parte da Câmara Municipal de Cândido Sales e pelas declarações existentes do 'Sindicato dos Servidores Municipais, Câmara Municipal, Polícia Militar, Delgado de Polícia, entre outros.' (peça 32, p. 11) .
19.	Segue citando diversos Acórdãos do TCU (Acórdão 165/96 - Segunda Câmara - Ata 10/96, Acórdão 243/96 - Segunda Câmara - Ata 15/96, Acórdão 244/96 - Segunda Câmara, e Acórdão 837/96 - Segunda Câmara etc.) , que supostamente lhe seriam favoráveis, no sentido julgar suas contas pela regularidade com ressalvas, nos casos de aplicação dos recursos, ainda que fora do objeto conveniado, em prol da comunidade.
Análise
Da Prescrição das Pretensões Punitiva e Ressarcitória a cargo do TCU:
20.	Como se sabe, o Supremo Tribunal Federal - STF, no Recurso Extraordinário - RE 636.886, fixou a tese, com repercussão geral reconhecida, de que 'é prescritível a pretensão de ressarcimento ao erário fundada em decisão de Tribunal de Contas' (Tema 899) . Não obstante as indagações acerca da abrangência da tese firmada, no sentido de que se circunscreveria apenas ao processo de execução (em outras palavras, inaplicável à pretensão de ressarcimento exercida nos autos do processo de TCE) , verifica-se que o STF, mediante decisões prolatadas pelas duas turmas, tem decidido de forma reiterada que se aplica à pretensão sancionatória e ressarcitória a cargo do Tribunal de Contas da União o prazo prescricional de 5 (cinco) anos previsto na Lei 9.873/1999.
21.	Seja por aplicação direta ou por analogia, a orientação sufragada é no sentido de que o prazo de 5 anos é compatível com a tese de que a ação e a execução prescrevem no mesmo prazo (Súmula 150 do STF) , bem como com o fato de que a Lei 9.873/1999 - que regulamenta o exercício de ação punitiva pela Administração Pública Federal, direta e indireta - regeria integralmente a prescrição no âmbito do TCU. Quanto a este último aspecto, o Ministro Roberto Barroso, no voto exarado no julgamento do MS 32.201, embora tenha advertido que a atuação do TCU, em sua acepção clássica, não se qualifica como exercício do poder de polícia, ressaltou que a Lei 9.873/1999 assumiria vocação regulatória geral da prescrição do exercício da competência sancionadora da Administração Pública, sendo sua disciplina aplicável a qualquer ação punitiva da Administração Pública Federal, exceto àquelas esferas em que exista regulamentação específica. Ademais, completa, dada a autonomia científica do Direito Administrativo, não haveria razão plausível para suprimir a omissão da Lei Orgânica do Tribunal de Contas da União, quanto ao prazo prescricional, valendo-se das normas de direito civil, e não das de direito administrativo.
22.	Eis algumas ementas de decisões que evidenciam o entendimento predominante do STF:
Ementa: AGRAVO REGIMENTAL EM MANDADO DE SEGURANÇA. TOMADA DE CONTAS ESPECIAL. TRIBUNAL DE CONTAS DA UNIÃO. CONDENAÇÃO A RESSARCIMENTO AO ERÁRIO. PRESCRIÇÃO. MARCO INTERRUPTIVO. ART. 2°, II, DA LEI 9.873/1999. ATO INEQUÍVOCO DE APURAÇÃO DO FATO. DISCUSSÃO. DIREITO LÍQUIDO E CERTO. DEMONSTRAÇÃO. INOCORRÊNCIA. SUBSISTÊNCIA DA DECISÃO AGRAVADA. AGRAVO A QUE SE NEGA PROVIMENTO. I - As razões do agravo regimental são inaptas para desconstituir os fundamentos da decisão agravada, que, por isso, se mantêm hígidos. II - Aplicando-se a regulamentação da Lei 9.873/1999 ao caso concreto, observa-se que a pretensão sancionatória do TCU, em relação aos atos praticados pelo impetrante, levando-se em consideração a ocorrência de 5 causas interruptivas da prescrição, não teria sido fulminada pelo decurso do tempo. III - A pretensão do recorrente, fundada na discussão sobre os fatos apontados como marcos interruptivos da prescrição da pretensão punitiva da Administração Pública, refoge aos estreitos limites do mandamus, ante a ausência de liquidez e certeza do direito pleiteado. IV - Agravo regimental a que se nega provimento. MS 36067 ED-AgR. Órgão julgador: Segunda Turma. Relator (a) : Min. RICARDO LEWANDOWSKI. Julgamento: 18/10/2019.
Ementa: AGRAVO REGIMENTAL EM RECLAMAÇÃO. TRIBUNAL DE CONTAS DA UNIÃO. TOMADA DE CONTA ESPECIAL. PRESCRIÇÃO DA PRETENSÃO PUNITIVA. RECONHECIDA EM DECISÃO DO SUPREMO TRIBUNAL FEDERAL. PRESCRITIBILIDADE DO RESSARCIMENTO AO ERÁRIO FUNDADA EM DECISÃO DE TRIBUNAL DE CONTAS. AÇÃO DE IMPROBIDADE ADMINISTRATIVA COM PEDIDO DE RESSARCIMENTO JÁ EM CURSO. AGRAVO REGIMENTAL A QUE SE NEGA PROVIMENTO. I - O acórdão do TCU determinou a formação de processo administrativo para avaliarem, efetivamente, a eventual responsabilização do agravado para o ressarcimento do dano ao erário, contrariando, assim, autoridade desta Corte no MS 35.512/DF, uma vez que houve a concessão da segurança para declarar a ocorrência da prescrição da pretensão punitiva do TCU em relação às infrações imputadas a ele, destacando-se que a União poderia perseguir os valores referentes ao ressarcimento dos danos na esfera judicial. II - Agravo regimental a que se nega provimento. (Rcl 39497 AgR. Órgão julgador: Segunda Turma. Relator (a) : Min. RICARDO LEWANDOWSKI. Julgamento: 10/10/2020) .
Ementa: MANDADO DE SEGURANÇA. DIREITO ADMINISTRATIVO. TRIBUNAL DE CONTAS DA UNIÃO. SERVIDOR DA SECRETARIA DE SAÚDE DO ESTADO DO ACRE. FISCALIZAÇÃO OMISSA E DEFICIENTE NA EXECUÇÃO DE DOIS CONVÊNIOS FIRMADOS ENTRE A SECRETARIA ESTADUAL E O MINISTÉRIO DA SAÚDE. APLICAÇÃO DE MULTA. ARTS. 28, II, E 58, II, DA LEI 8.443/1992. ART. 268, II, DO REGIMENTO INTERNO DO TCU. PRESCRIÇÃO DA PRETENSÃO SANCIONATÓRIA. OCORRÊNCIA. APLICAÇÃO DA LEI 9.873/1999. PRECEDENTES DESTE STF. MEDIDA LIMINAR DEFERIDA E RATIFICADA NO EXAME DE MÉRITO. SEGURANÇA CONCEDIDA PARA AFASTAR A MULTA APLICADA. 1. A prescrição da pretensão punitiva do TCU é regulada pela Lei 9.873/1999, descabendo a aplicação do prazo decenal previsto na legislação civil (art. 205 do Código Civil) . Ao revés, incide o prazo quinquenal previsto na Lei 9.873/1999 (MS 32201, Rel. Min. Roberto Barroso, PRIMEIRA TURMA, DJe 7/8/2017; MS 35.512-AgR, Rel. Min. Ricardo Lewandowski, SEGUNDA TURMA, DJe 21/6/2019) . 2. In casu, na linha do parecer apresentado pelo Ministério Público Federal e da decisão liminar de minha lavra, é inequívoca a superação do prazo prescricional quinquenal. Os ilícitos apontados pela Corte de Contas ocorreram em julho de 2006, tendo o processo de auditoria sido instaurado em 9/10/2006. A ordem de citação do responsável para a audiência, por sua vez, ocorreu em 25/6/2007. Entretanto, a decisão condenatória recorrível foi exarada somente em 31/5/2016, data da prolação do Acórdão 3513/2016-TCU-Primeira Câmara. 3. Ex positis, CONCEDO A SEGURANÇA unicamente para afastar a sanção de multa aplicada ao impetrante, nos autos da Tomada de Contas Processo 023.288/2006-0, máxime da ocorrência de prescrição da pretensão punitiva do Tribunal de Contas da União. MS 35940. (Órgão julgador: Primeira Turma. Relator (a) : Min. LUIZ FUX. Julgamento: 16/06/2020) .
23.	Essa orientação também foi seguida nas seguintes decisões monocráticas: MS 36.127-MC/DF e MS 35.940-MC/DF, Rel. Min. Luiz Fux; MS 35.294, MS 35.539/DF e MS 35.971-TP/DF, Rel. Min. Marco Aurélio; MS 34.256 MC/DF, MS 36.054-MC e MS 36.067-MC/DF, Rel. Min. Ricardo Lewandowski.
24.	Portanto, observa-se que o Supremo Tribunal Federal tem se pronunciado no sentido de reconhecer não só a aplicação da prescrição quinquenal com fulcro na interpretação da Lei 9.873/1999, mas também a incidência dos marcos interruptivos do prazo prescricional consignados na referida lei, tantas vezes quanto presentes os suportes fáticos (MS 32201, Relator: Min. Roberto Barroso) .
25.	Essa orientação também foi seguida nas seguintes decisões monocráticas: MS 36.054, MS 34.256-MC, MS 35.512 e MS 36.067-MC, todos de relatoria do Min. Ricardo Lewandowski; MS 35.294, MS 35.539 e MS 35.971-TP, todos de relatoria do Min. Marco Aurélio; MS 32.201, Rel. Min. Roberto Barroso, e MS 36.127-MC e MS 35.940-MC, Min. Luiz Fux.
26.	Em relação ao termo inicial da contagem do prazo prescricional, o 'caput' do art. 1º da Lei 9.873/1999 oferece solução que não destoa do modelo adotado pelo TCU no incidente de uniformização de jurisprudência, em que se examinou a prescrição da pretensão punitiva, nos termos do Acórdão 1441/2016-TCU-Plenário (Rel. Min. Benjamin Zymler) , com a adição da particularidade de explicitar o caso de infrações permanentes ou continuadas:
a) Regra geral: 'data da prática do ato' (o que equivale a 'ocorrência da irregularidade sancionada') ;
b) Regra especial: 'no caso de infração permanente ou continuada, do dia em que tiver cessado'.
27.	Por seu turno, a Lei 9.873/1999, em seu art. 2º, estabelece as causas interruptivas da prescrição punitiva, consoante abaixo transcrito, já na redação conferida pela Lei 11.941/2009:
Art. 2º Interrompe-se a prescrição da ação punitiva:
I - pela notificação ou citação do indiciado ou acusado, inclusive por meio de edital;
II - por qualquer ato inequívoco, que importe apuração do fato;
III - pela decisão condenatória recorrível.
IV - por qualquer ato inequívoco que importe em manifestação expressa de tentativa de solução conciliatória no âmbito interno da administração pública federal.
28.	Por sua vez, o quadro a seguir indica alguns eventos processuais, ocorridos no curso de uma TCE (fase interna e externa) - instaurada em razão de irregularidades na aplicação de recursos da União transferidos a entes subnacionais - que poderiam ser enquadrados nas causas de interrupção da prescrição acima apontadas, sem prejuízo, é claro, de outras ocorrências fáticas elegíveis como marco interruptivo, a depender da forma de proceder de cada entidade ou órgão tomador de contas.
	I - pela notificação ou citação do indiciado ou acusado, inclusive por meio de edital;
	 (i) notificação no âmbito do procedimento administrativo de ressarcimento previamente à instauração da TCE;
 (ii) notificação efetuada pelo órgão tomador de contas acerca da instauração da TCE;
 (iii) citação efetuada pelo TCU.
*Data da ciência da notificação ou citação pelos responsáveis ou de publicação do edital no DOU.

	II - por qualquer ato inequívoco, que importe apuração do fato;
* procedimento que evidencie a apuração dos fatos irregulares, com o objetivo quantificar o dano e identificar possíveis responsáveis.
	 (i) relatório de sindicância ou PAD;
 (ii) relatório de apuração de irregularidades referente ao processo administrativo prévio à instauração da TCE;
 (iii) relatórios de fiscalização, pareceres, despachos, informações e memorandos relacionados à apuração dos fatos irregulares;
 (iv) relatório do tomador de contas;
 (v) relatório do controle interno; 
 (vi) termo de instauração ou designação de instauração da TCE;
 (vii) autuação da TCE no TCU; entre outras causas.
*Há quem inclua nesse grupo diligências que comprovam providências do responsável sobre as irregularidades investigadas.

	III - pela decisão condenatória recorrível.
	 (i) Verifica-se apenas no âmbito do TCU com a data da prolação do acórdão condenatório recorrível.

	IV - por qualquer ato inequívoco que importe em manifestação expressa de tentativa de solução conciliatória no âmbito interno da administração pública federal.
	 (i) pedido de parcelamento;
 (ii) pagamento parcial do débito;
 (iii) qualquer manifestação do responsável que demonstre claramente a sua intenção de recolher o débito.

29.	Bem se vê, portanto, que haveria uma multiplicidade de causas de interrupção da prescrição, conforme se depreende do art. 2º da Lei 9.873/1999. Tal exegese encontra respaldo em precedentes do STF, a exemplo do que se decidiu no julgamento do MS 36067 (Rel. Min. Ricardo Lewandowski) , com destaque para trecho do voto em que o Relator reconhece cinco causas de interrupção da prescrição, in verbis:
 (...) Assim, faz-se necessário levar em consideração que, apesar de os fatos objeto da apuração conduzida pela Corte de Contas remontarem aos anos de 1999 e 2000, período no qual o impetrante era Secretário de Saúde municipal, o Tribunal de Contas da União deu prosseguimento à tomada de contas especial por ter constatado a ocorrência de 5 causas interruptivas da prescrição, a saber: a) relatório de auditoria em conjunto realizada pelo Denasus e pela Secretaria Federal de Controle, lavrado em 06/07/2001, sendo este, certamente, um ato inequívoco que importou a apuração do fato (art. 2º, II, da Lei n. 9.873/1999) ; b) instauração de Tomada de Contas Especial pelo FNS, ocorrida em 05/10/2005, sendo este também, certamente, um ato inequívoco que importou a apuração do fato  (art. 2º, II, da Lei n. 9.873/1999) ; c) a autuação da presente Tomada de Contas Especial no âmbito do Tribunal de Contas da União, ocorrida em 12/08/2008, sendo este também, certamente, um ato inequívoco que importou a apuração do fato  (art. 2º, II, da Lei n. 9.873/1999) ; d) o ato que ordenou a citação do responsável, ora impetrante, ocorrida em 12/07/2010 (art. 2º, I, da Lei n. 9.873/1999) ; e) o exercício do poder punitivo ocorrido em 20/06/2012, data da prolação do Acórdão 1563/2012-TCU-Plenário (art. 2º, III, da Lei n. 9.873/1999) .
30.	No caso concreto, tendo como parâmetro a tese firmada pelo STF, no RE 636.886, no sentido de que ambas as pretensões do TCU (sancionatória e ressarcitória) sujeitam-se ao prazo prescricional de 5 anos previsto na Lei 9.873/1999, considerando, ainda, o sistema prescricional descrito na citada lei, inclusive as causas de suspensão e de interrupção da prescrição, temos os seguintes eventos processuais:
		a)	'Datas das práticas dos atos' (termo inicial para contagem dos prazos prescricionais) : data da transferência dos recursos, em 17/5/2011 (peça 1, p. 159) ;
		b)	Nota Técnica de Reanálise 1232/2013, atestando a REPROVAÇÃO da EXECUÇÃO FÍSICA, datada de 13/11/2013 (peça 1, p. 97-99) ;
		c) 	Nota Técnica de Análise Financeira 293/2014, de 15/5/2014 (peça 1, p. 125-127) , reafirmando a impugnação das despesas e homologando a decisão quanto à REPROVAÇÃO das contas;
		d) 	Relatório de Tomada de Contas Especial 114/2015, concluindo pela irregularidade na execução física e financeira do objeto conveniado e pelo débito integral dos recursos repassados (peça 1, p. 139-143) , datado de 5/5/2015;
		e)	Relatório de Auditoria 1711/2015 da CGU, concluindo pelas mesmas irregularidades do Relatório de TCE (peça 1, p. 171-173) , datado de 24/8/2015;
		f) 	Autuação da tomada de contas especial pelo TCU ocorreu em 20/11/2015, conforme despacho de peça 2;
		g)	O ato que ordenou a citação foi prolatado em 16/3/2018 (peça 14) .
31.	Analisando-se a sequência de eventos processuais enumerados no item anterior, os quais teriam o condão de interromper a prescrição da ação punitiva desta Corte no entender do STF, observa-se que não transcorreu o prazo prescricional de cinco anos entre cada evento processual e o seguinte. Portanto, mesmo levando-se em consideração o entendimento do STF, não teria ocorrido a prescrição da pretensão sancionatória e ressarcitória a cargo do TCU.
32.	Por outro lado, especificamente no que tange à prescrição da pretensão punitiva, conforme Acórdão 1441/2016-TCU-Plenário, Relator Min. Benjamin Zymler, que uniformizou a jurisprudência acerca dessa questão, subordina-se ao prazo geral de prescrição indicado no art. 205 do Código Civil, que é de dez anos, contado da data de ocorrência da irregularidade sancionada, nos termos do art. 189 do Código Civil, sendo este prazo interrompido pelo ato que ordenar a citação, a audiência ou a oitiva do responsável.
33.	No caso em exame, considerando que o pagamento à empresa Fabiano de Sá Alves foi realizado em 26/6/2011 (peça 7, p. 112-116) , e o ato que ordenou a citação ocorreu em 16/3/2018 (peça 14) , verifica-se que não ocorreu a prescrição punitiva do TCU, nos termos do Acórdão 1441/2016-TCU-Plenário.
34. 	Quanto ao mérito, inicialmente, cabe ressaltar o entendimento da jurisprudência sobre a contratação de bandas para a realização de shows por meio de inexigibilidade de licitação, incluindo a prova do nexo causal entre os recursos e as despesas com atrações artísticas. A respeito, o Acórdão 96/2008-TCU-Plenário, Sessão de 30/1/2008, prolatado em feito relatado pelo Exmo. Ministro Benjamim Zymler, determinou ao Ministério do Turismo, dentre outras, a obrigatoriedade de adoção de algumas providências a serem tomadas pela Convenente na execução de Convênio com recursos federais, as quais deveriam ser comprovadas quando da prestação de contas, sob pena de glosa dos valores envolvidos:
9.5.1. quando da contratação de artistas consagrados, enquadrados na hipótese de inexigibilidade prevista no inciso III do art. 25 da Lei nº 8.666/1992, por meio de intermediários ou representantes:
9.5.1.1. deve ser apresentada cópia do contrato de exclusividade dos artistas com o empresário contratado, registrado em cartório. Deve ser ressaltado que o contrato de exclusividade difere da autorização que confere exclusividade apenas para os dias correspondentes à apresentação dos artistas e que é restrita à localidade do evento;
9.5.1.2. o contrato deve ser publicado no Diário Oficial da União, no prazo de cinco dias, previsto no art. 26 da Lei de Licitações e Contratos Administrativos, sob pena de glosa dos valores envolvidos.
35.	Posteriormente, a jurisprudência dessa Corte de Contas sobre o tema evoluiu, e no Acórdão 1435/2017-TCU-Plenário, Sessão de 5/7/2017, proferido em processo de Consulta relatado pelo Exmo. Ministro Vital do Rêgo (com Voto de Revisor do Exmo. Ministro Augusto Sherman) , o TCU respondeu ao Ministério do Turismo o seguinte:
9.2.1. a apresentação apenas de autorização/atesto/carta de exclusividade que confere exclusividade ao empresário do artista somente para o (s) dia (s) correspondente (s) à apresentação deste, sendo ainda restrita à localidade do evento, não atende aos pressupostos do art. 25, inciso III, da Lei 8.666/1993, representando impropriedade na execução do convênio;
9.2.2. do mesmo modo, contrariam o sobredito dispositivo legal as situações de contrato de exclusividade - entre o artista/banda e o empresário - apresentado sem registro em cartório, bem como de não apresentação, pelo convenente, do próprio contrato de exclusividade;
9.2.3. tais situações, no entanto, podem não ensejar, por si sós, o julgamento pela irregularidade das contas tampouco a condenação em débito do (s) responsável (is) , a partir das circunstâncias inerentes a cada caso concreto, uma vez que a existência de dano aos cofres públicos, a ser comprovada mediante instauração da devida tomada de contas especial, tende a se evidenciar em cada caso, entre outras questões, quando:
9.2.3.1. houver indícios de inexecução do evento objeto do convênio; ou
9.2.3.2. não for possível comprovar o nexo de causalidade, ou seja, que os pagamentos tenham sido recebidos pelo artista ou por seu representante devidamente habilitado, seja detentor de contrato de exclusividade, portador de instrumento de procuração ou carta de exclusividade, devidamente registrados em cartório.
36.	Desse julgado, extrai-se o entendimento de que o pressuposto é que a inexigibilidade se aplica somente a artista ou banda e não a produtora de eventos e, portanto:
a) a contratação de artistas, via intermediário, por inexigibilidade de licitação, baseada em exclusividade, deve ser feita mediante a apresentação de Contrato de Exclusividade; 
b) não são contratos de exclusividade considerados legalmente válidos para fins de contratação de intermediários de artistas por inexigibilidade, a serem pagos com recursos federais, os documentos: i. restritos ao dia do evento; ii. restritos à localidade do evento; iii. não registrados em cartório;  
c) a não apresentação do contrato de exclusividade pela entidade convenente, ou a apresentação de contrato não considerado válido, configura burla ao art. 25, inciso III, da Lei 8.666/1993;
d) em caso de ocorrência no disposto na alínea 'c' (contratação indevida de intermediário de artistas por inexigibilidade) , para se considerar que há uma segunda irregularidade, de não comprovação da boa e regular utilização de recursos, causadora de danos ao Erário, deverá se verificar a ocorrência de uma dessas duas situações: i. inexecução física; ou ii. ausência de comprovação de nexo causal entre os recursos do convênio e pagamentos aos artistas (entenda-se como nexo causal, o pagamento ao artista, ao representante legal da banda, ou ao intermediário exclusivo legalmente constituído) .
37.	No caso vertente, observou-se a contratação de bandas por inexigibilidade, via intermediário, sem comprovação da exclusividade desse, e sem comprovação de que os pagamentos realizados com recursos do convênio foram repassados às atrações artísticas ou a seus representantes legais, em descumprimento, conforme informado na citação, da alínea 'pp' do termo de convênio (peça 1, p. 27) , que exigia o envio de documento comprobatório do efetivo recebimento do cachê por parte dos artistas e/ou grupos. A exigência, fundamental para estabelecimento de nexo causal entre os recursos federais transferidos e as despesas com as atrações musicais, também constou das alíneas 'm', 'n' e 'o' do parágrafo segundo da cláusula terceira do termo de convênio. Logo, sem tais comprovantes não há como firmar o mencionado nexo causal para as despesas com grupos musicais, permanecendo, dessa forma, não comprovada a boa e regular aplicação dos recursos correspondentes.  
38.	As alegações de defesa presentes na documentação de peça 32 buscaram tão somente apresentar argumentos no sentido de afirmar a execução do Convênio 1.170/2010 (Siafi 741703) e que a exigência da devolução dos recursos, aplicados em benefício da coletividade, seria injusta e implicaria enriquecimento sem causa da União.
39.	A instauração da TCE foi materializada notadamente em razão do desvio do objeto, uma vez que o evento se deu como parte da programação de aniversário da cidade, o que violaria a Portaria Ministerial do MTur 153, de 06 de outubro da 2009, haja vista que esta norma não prevê, no rol das categorias de eventos considerados geradores de fluxo turístico, o financiamento de eventos promovidos em razão de comemoração de aniversário de cidade ou município.
40.	O evento realizado foi o Festival de Inverno de Cândido Sales, que tem motivação turística, atraindo pessoas de diversas regiões, inclusive de outros estados. Este evento, concidentemente foi realizado em época próxima ao do aniversário de emancipação da cidade (5 de julho) , no entanto não teve como objetivo comemorar o aniversário em si, mas sim prover 'um evento turístico de grande magnitude e repercussão regional' (peça 8, p. 31) . 
41.	De fato, o folder do evento faz menção ao aniversário da cidade (peça 7, p. 110) . Todavia, ao ser referir às datas do evento, 30/6 a 1/7/2010, é destacado que se trata do Festival de Inverno a que se refere o plano de trabalho, mantendo a mesma finalidade (promoção de evento com motivação turística) . 
42.	Ressalve-se que, nas declarações de autoridades e personalidades locais em que se atesta a realização do aludido festival, não foram feitas referências à data de aniversário do município (peça 8, p. 117-120) . 
43.	De qualquer forma, considerando os elementos contidos nos autos, não se pode considerar que a execução do convênio fugiu ao seu objeto proposto, nem contrariou o art. 16 da Portaria Ministerial do MTur 153, de 06 de outubro da 2009, em vigor à época.
44.	No entanto, permanece a irregularidade na execução financeira, visto que a responsável se eximiu de apresentar quaisquer razões de justificativa no que diz respeito à contratação indevida por inexigibilidade de licitação da empresa Fabiano de Sá Alves (CNPJ 11.616.797/0001-72) , tanto para a contratação das atrações artísticas (uma vez que não restou comprovado que a empresa intermediária era a representante exclusiva das bandas) , quanto para a locação dos bens comuns de infraestrutura do evento, sendo que neste último caso deveria ter sido realizado pregão eletrônico.
45.	Conforme apontado na Nota Técnica de Análise Financeira 293/2014 (peça 1, p. 125-127) , o convenente contratou a empresa Fabiano de Sá Alves (CNPJ 11.616.797/0001-72) , por inexigibilidade de licitação, para a contratação das atrações artísticas (peça 7, 102-107) , sem que se restasse comprovado que esta era a  representante exclusiva das bandas, contrariando o art. 25, inciso III, da Lei 8.666/1993 e a vasta jurisprudência desta Corte (como, por exemplo, os Acórdão 96/2008-TCU-Plenário de relatoria do Ministro Benjamim Zymler; e 1136/2017-TCU-2ª Câmara, de relatoria do Min. André de Carvalho) , bem como as alíneas 'oo' e 'pp' do inciso II da Cláusula Terceira do convênio (peça 7, p. 36) .  
46.	Esta mesma empresa também foi contratada por inexigibilidade para fornecer os bens comuns de infraestrutura do festival (locação de sonorização, de banheiros químicos e de tendas) , sendo que para esta contratação deveria ter sido realizado pregão eletrônico, o que caracteriza fuga ao processo licitatório, descumprindo ao disposto no art. 3º da Lei 8.666/1993; no § 1º do art. 49 da Portaria Interministerial 127/2008; e na alínea 'm' do inciso II e Parágrafo Único, alíneas 'a' e 'b', todos da Cláusula Terceira do Termo de Convênio (peça 7, p. 33 e 36) .
47.	Adicionalmente, além da irregularidade formal quanto à indevida inexigibilidade de licitação para a contração da empresa Fabiano de Sá Alves-ME para a locação de bens comuns, também não foram apresentadas nos autos elementos que comprovassem a efetiva locação destes bens utilizados no festival, sendo descumprida a alínea 'f' do Parágrafo Segundo da Cláusula Décima Segunda do Termo do Convênio (peça 7, p. 44) . Esta irregularidade também culmina na imposição de débito ao responsável, equivalente ao valor pago a empresa Fabiano de Sá Alves-ME, relacionado à locação destes itens, haja vista não ter sido demonstrada a execução física da referida locação.
48.	Desta forma, diante dos elementos apresentados nesta TCE, não foi possível comprovar o nexo de causalidade dos gastos do evento com as atrações musicais, nem restou comprovada a efetiva locação dos bens de estrutura supostamente utilizados no festival.
49.	Considerando o exposto acima, o débito a ser imputado deverá ser equivalente ao valor total repassado ao convenente e utilizado para o pagamento da empresa Fabiano de Sá Alves-ME, no valor de R$ 100.000,00, realizado em 2/6/2011, conforme demonstrado nas peças 7 (p. 112-116) e peça 9 (p. 94) , seguindo o que determina o inciso II do art. 9º da IN/TCU 71/2012.
Responsabilidade da empresa contratada
50.	Também poderia se cogitar a responsabilização da empresa contratada, Fabiano de Sá Alves-ME, uma vez que recebeu recursos federais pagos pelo município de Cândido Sales, provenientes do Convênio 1.170/2010, e não comprovou devidamente o pagamento aos artistas contratados. Observa-se, entretanto, que não consta no contrato firmado com a empresa e o aludido município, cláusula que estabelecesse a obrigação da empresa contratada de apresentar e guardar notas fiscais e recibos dos pagamentos efetuados às bandas (peça 7, p. 104-108) . 
51.	Além disso, o art. 174 do Código Tributário Nacional dispõe que 'a ação para a cobrança do crédito tributário prescreve em cinco anos, contados da data da sua constituição definitiva', enquanto o art. 195, parágrafo único, estabelece que:
	os livros obrigatórios de escrituração comercial e fiscal e os comprovantes dos lançamentos neles efetuados serão conservados até que ocorra a prescrição dos créditos tributários decorrentes das operações a que se refiram.
52.	Assim, a empresa Fabiano de Sá Alves-ME não tem qualquer obrigação contratual ou legal de guardar as notas fiscais emitidas por um prazo superior a cinco anos, o que já ocorreu, tendo em vista que os pagamentos foram realizados em 26/6/2011. Não tendo como se lhe exigir provas que pudessem comprovar a correta execução financeira do objeto do convênio, deve ser afastada a sua responsabilidade.
53.	Nesse sentido é o Voto do Exmo. Ministro Relator Marcos Bemquerer, que fundamentou o Acórdão 10047/2015-TCU-Segunda Câmara:
	28. Quanto à empresa MR Promoções e Eventos, penso que não se deve imputar à sociedade empresária responsabilidade pelo débito apurado nestes autos, porque a obrigação de comprovar a aplicação de recursos públicos no objeto pactuado é do administrador público, haja vista o ônus decorrente das normas mencionadas no item 25 supra de comprovar o correto emprego das verbas federais percebidas, mediante a apresentação de documentos que atestem, de modo claro, os gastos e o correspondente liame de causalidade entre as despesas efetuadas e os recursos recebidos.
	29. Como bem assentou a unidade técnica, 'não havendo previsão contratual de que a empresa deveria entregar à Prefeitura de Palmeirina as notas fiscais e recibos dos pagamentos efetuados às bandas e não havendo mais a obrigação legal de a empresa guardar os documentos fiscais após cinco anos do fato, concluiu-se que seu direito de defesa resta prejudicado'.
CONCLUSÃO
54.	Considerando que as alegações de defesa apresentadas pelo Sra. Sidélia Lemos Dias dos Santos não foram capazes de comprovar a correta e regular aplicação dos recursos federais repassados para o cumprimento do objeto pactuado por força do Convênio 1.170/2010 (Siafi 741703) , sugere-se que as contas da gestora sejam julgadas irregulares, com imputação de débito e aplicação da multa prevista no artigo 57 da Lei 8.443/1992.
55.	A empresa Fabiano de Sá Alves-ME não será responsabilizada pelas razões já expostas nos itens 36 a 39, acima.
56.	Não houve a prescrição da pretensão punitiva, conforme análise já realizada anteriormente.
57.	Tendo em vista a manutenção das irregularidades verificadas nos autos e que os elementos constantes dos autos não demonstram a presença de boa-fé da responsável, Sra. Sidélia Lemos Dias dos Santos (CPF XXX.053.905-XX) , este Tribunal pode proferir, desde logo, o julgamento definitivo de mérito pela irregularidade das presentes contas, com fundamento no art. 202, IV, § 6º, do RI/TCU, atribuindo-lhe o débito e aplicando-lhe a multa do art. 57 da Lei 8.443/1992.
PROPOSTA DE ENCAMINHAMENTO
58.	Diante do exposto, submetem-se os autos à consideração superior, propondo ao Tribunal:
a) rejeitar as alegações de defesa apresentadas pela responsável, Sidélia Lemos Dias dos Santos (CPF XXX.053.905-XX) ;
b) julgar irregulares, nos termos dos arts. 1º, inciso I; 16, inciso III, alíneas 'b' e 'c', § 2º, da Lei 8.443/92 c/c os arts. 19 e 23, inciso III, da mesma Lei, e com os arts. 1º, inciso I; 209, inciso II, e 214, inciso III, do Regimento Interno/TCU, as contas da Sra. Sidélia Lemos Dias dos Santos (CPF XXX.053.905-XX) , ex-prefeita do município de Cândido Sales/BA (gestão 1/1/2009 a 31/12/2012) , quanto aos recursos recebidos por intermédio do Convênio 1.170/2010 (Siafi 741703) , e condená-la ao pagamento da quantia a seguir especificada, com a fixação do prazo de quinze dias, a contar da notificação, para comprovar, perante o Tribunal (art. 214, inciso III, alínea 'a', do Regimento Interno) , o recolhimento da dívida aos cofres do Tesouro Nacional, atualizada monetariamente e acrescida dos juros de mora, calculada a partir da data discriminada e até a data do recolhimento, na forma prevista na legislação em vigor, abatendo-se na oportunidade o valor já ressarcido;
Quantificação do débito
	VALOR ORIGINAL (R$ 1,00) 
	DATA DA OCORRÊNCIA

	100.000,00
	2/6/2011

Valor atualizado do débito até 8/9/2021: R$ 186.258,74
c) aplicar à Sra. Sidélia Lemos Dias Dos Santos (CPF XXX.053.905-XX) a multa prevista no art. 57 da Lei 8.443/1992 c/c o art. 267 do Regimento Interno, com a fixação do prazo de quinze dias, a contar da notificação, para comprovar, perante o Tribunal (art. 214, inciso III, alínea 'a', do Regimento Interno) , o recolhimento da dívida aos cofres do Tesouro Nacional, atualizada monetariamente desde a data do acórdão até a do efetivo recolhimento, se for paga após o vencimento, na forma da legislação em vigor;
d) autorizar, desde logo, a cobrança judicial da dívida, caso não atendida a notificação, na forma do disposto no art. 28, inciso II, da Lei 8.443/1992;
e) autorizar, nos termos do art. 26 da Lei 8.443, de 1992, caso solicitado, o parcelamento das dívidas em até 36 (trinta e seis) parcelas mensais e sucessivas, esclarecendo à responsável que a falta de pagamento de qualquer parcela importará no vencimento antecipado do saldo devedor (art. 217, § 2º, do Regimento Interno do TCU) , sem prejuízo das demais medidas legais;
f) encaminhar cópia da deliberação que vier a ser proferida, bem como dos relatório e voto que a fundamentarem, à Procuradoria da República no Estado da Bahia, nos termos do § 3º do art. 16 da Lei 8.443/1992 c/c § 7º do art. 209 do Regimento Interno do TCU, para ajuizamento das ações cabíveis, informando-se que o inteiro teor da decisão pode ser consultado no endereço virtual https://www.tcu.gov.br/acordaos; e
g) enviar cópia do Acórdão que vier a ser proferido à responsável e ao Ministério do Turismo-MTur, nos termos do Memorando-Circular 58/2018-Segecex, de 12/11/2018, para ciência, informando que a presente deliberação, acompanhada do Relatório e do Voto que a fundamenta, está disponível para a consulta no endereço virtual https://www.tcu.gov.br/acordaos, além de esclarecer que, caso requerido, o TCU poderá fornecer sem custos as correspondentes cópias, de forma impressa."
É o Relatório.

Magno Israel Miranda Silva (32898/OAB-DF), representando Sidélia Lemos Dias dos Santos.

Procurador Marinus Eduardo De Vries Marsico.

TOMADA DE CONTAS ESPECIAL. MINISTÉRIO DO TURISMO. CONVÊNIO. FESTIVAL DE INVERNO DO MUNICÍPIO. IMPUGNAÇÃO DAS DESPESAS. CITAÇÃO DA PREFEITA. JUSTIFICATIVAS NÃO ACATADAS. CONTAS IRREGULARES. DÉBITO. MULTA.

TOMADA DE CONTAS ESPECIAL (TCE)

Secretaria de Controle Externo de Tomada de Contas Especial (SecexTCE).

Trata-se de Tomada de Contas Especial instaurada pelo Ministério do Turismo (MTur) , em desfavor de Sidélia Lemos Dias Dos Santos, Prefeita do Município de Cândido Sales/BA na gestão 2009-2012, em razão da impugnação total das despesas do Convênio 1.170/2010 (Siafi 741703) , celebrado entre o MTur e o Ente Municipal (peça 1, pp. 21-39) .
2.	O ajuste teve por objeto o apoio ao "Festival de Inverno de Cândido Sales/BA", a ser realizado nos dias 30/6 e 1/7/2010, conforme o plano de trabalho à peça 1, pp. 167-170. Visou a contratação de quatro bandas e locação de sonorização, banheiros químicos e tendas (peça 1, pp. 7-8) .
3.	Firmado no valor de R$ 105.000,00, o concedente repassou R$ 100.000,00 em 17/5/2011 (peça 1, p.159) , sendo o restante a contrapartida financeira do convenente (creditada em 3/8/2010 - peça 1, p. 56) . Vigeu de 25/6/2010 a 26/7/2011, com apresentação da prestação de contas prevista para até o final da vigência (peça 1, p. 168) .
4.	As contas foram encaminhadas ao Ministério do Turismo, intempestivamente, com data de 5/12/2011 (peça 1, p. 51-72, peça 7, pp. 82-116 e peça 8, pp. 1-3) . Documentos complementares à prestação de contas, com data de 27/2/2013, estão acostados à peça 8, pp. 30-129.
5.	A Nota Técnica de Análise Financeira 293/2014 (peça 1, pp. 125-127) impugnou a totalidade das despesas referentes ao convênio, ante as seguintes irregularidades: a) o evento se deu como parte da programação de aniversário da cidade, o que claramente viola a Portaria Ministerial do MTur n° 153 de 6/10/2010; e b) a Empresa Fabiano de Sá Alves foi contratada indevidamente por inexigibilidade, tanto para a contratação das atrações artísticas (sem ser representante exclusivo das bandas) , quanto para os serviços de infraestrutura, sendo que, para este último caso, deveria ter sido realizado pregão eletrônico.
6.	Notificados a ex-Prefeita e o Município (peça 1, pp. 122-124) , diante do não saneamento das irregularidades e da não devolução dos recursos, instaurou-se a presente TCE, cujo relatório do tomador de contas especial (peça 1, pp. 139-143) concluiu que o prejuízo importaria no valor total dos recursos repassados, imputando-se a responsabilidade à ex-gestora, Sidélia Lemos Dias dos Santos.
7.	No âmbito desta Corte de Contas, foi promovida diligência ao MTur solicitando o envio de documentos da TCE, não anexados aos autos na sua totalidade.
8.	A análise da documentação recebida, inserta às peças 7 a 10, levou à conclusão de que o evento foi dissociado da comemoração do aniversário da cidade. Ainda, da necessidade de citação de Sidélia Lemos Dias Dos Santos, devido à não comprovação da boa e regular aplicação dos recursos federais repassados por meio do Convênio 1.170/2010, ante a ausência de comprovação do nexo de causalidade dos gastos com as atrações musicais e da efetiva locação dos bens de estrutura supostamente utilizados no evento. Também, de que a gestora deveria ser chamada em audiência para que apresentasse suas razões de justificativas quanto à contratação indevida, por inexigibilidade de licitação, da Empresa Fabiano de Sá Alves.
9.	Em cumprimento ao Despacho do Secretário da então Secex-PE, de 16/3/2018 (peça 14) , Sidélia Lemos Dias Dos Santos foi citada e chamada em audiência (peças 16 e 17) .
10.	As alegações de defesa foram apresentadas às peças 32 e 33. A responsável alega, em suma, ter havido a "prescrição administrativa" de cinco anos e que as despesas foram realizadas dentro do objeto do convênio, de acordo com as normas e procedimentos legais aplicados, estando comprovada a sua execução física e o nexo de causalidade entre os recursos federais repassados e os pagamentos efetuados. Cita acórdãos do TCU que supostamente lhe seriam favoráveis.
11.	Alega ainda que foi atestada a execução do convênio por parte da Câmara Municipal de Cândido Sales e por declarações do sindicato dos servidores municipais, polícia militar, delegado de polícia, entre outros (peça 32, p. 11) .
12.	A unidade instrutiva demonstra o não cabimento das prescrições punitiva e ressarcitória no presente caso, em observância aos julgados do Supremo Tribunal Federal com base na Lei 9.873/1999, levando-se em conta os marcos interruptivos consignados na referida Lei.
13.	No mérito, a Secretaria de Controle Externo entende que as alegações de defesa à peça 32 buscaram tão somente apresentar argumentos no sentido de afirmar a execução do convênio, mas não foram capazes de comprovar a correta e regular aplicação dos recursos federais repassados para o cumprimento do objeto, pelo que, com a anuência do representante do Ministério Público junto ao TCU, propõe que as contas da ex-gestora sejam julgadas irregulares, com imputação de débito e aplicação da multa prevista no artigo 57 da Lei 8.443/1992.
14.	Feito esse breve resumo da situação dos autos, acolho a proposta de encaminhamento formulada pela SecexTCE, cuja análise adoto como minhas razões de decidir, sem prejuízo das considerações que faço a seguir.
15.	Como registrado, a Prefeitura do Município de Cândido Sales/BA contratou a Empresa Fabiano de Sá Alves para a realização do seu festival de inverno de 2010, com fornecimento de bens comuns de infraestrutura, tais como sonorização, banheiros químicos e tendas, como também das atrações artísticas.
16.	Não houve a apresentação, nos autos, de elementos que comprovem a efetiva locação dos bens de infraestrutura, tais como fotografias, vídeos, entre outros meios, deixando de atender, assim, a exigência do termo de convênio, em sua alínea "f" do § 2º da cláusula 12º (peça 7, p. 44) .
17.	Quanto aos artistas que se apresentaram, constato a contratação indevida, por inexigibilidade de licitação, no valor total de R$ 80.850,00, uma vez que não restou comprovado que a Empresa intermediária, Fabiano de Sá Alves, era a representante exclusiva das bandas. A transcrição a seguir da alínea "oo" do item II da cláusula 3º do termo de ajuste (peça 7, p. 36) deixa claro a obrigação não cumprida:
"apresentar na prestação de contas, quando da contratação de artistas consagrados, enquadrados na hipótese de inexigibilidade prevista no inciso III do art. 25 da Lei nº 8.666/1993, atualizada, por meio de intermediários ou representantes, cópia do contrato de exclusividade dos artistas com o empresário contratado, registrado em cartório, sob pena de glosa dos valores envolvidos. Ressalta-se que o contrato de exclusividade difere da autorização que confere exclusividade apenas para os dias correspondentes à apresentação dos artistas e que é restrita à localidade do evento, conforme dispõe o Acórdão 96/2008-TCU-Plenário do TCU."
18.	A alínea "pp" do mesmo item do termo de ajuste ("encaminhar ao concedente documento comprobatório do efetivo recebimento do cachê por parte dos artistas, e/ou bandas, e/ou grupos, emitido pelo contratante dos mesmos") também não foi atendida. 
19.	Corroboro da análise realizada pela unidade instrutiva nos itens 50 a 53 do relatório precedente, quanto à inviabilidade de responsabilização da empresa contratada, considerando a prescrição do tempo de guarda dos documentos fiscais correspondentes, não tendo como se lhe exigir provas que pudessem comprovar a correta execução financeira do objeto do convênio.
20.	No que tange à prescrição ressarcitória por parte deste Tribunal de Contas, opto por seguir a jurisprudência consolidada nesta Corte, no sentido de considerar imprescritíveis as ações de ressarcimento ao erário.
21.	Com relação à jurisprudência do STF, cabe ressaltar que, no tocante à aplicação do RE 636.886/AL (Tema 899 de Repercussão Geral) ao presente caso, o que restou consignado pelo próprio relator, Ministro Alexandre de Moraes, em julgamento virtual encerrado no dia 20/8/2021, foi que o referido Tema não se aplica aos processos de controle externo, sendo restrito à fase executória do título executivo extrajudicial formado a partir de acórdão da Corte de Contas.
22.	Dessa forma, considerando a contratação irregular da Empresa Fabiano de Sá Alves - ME pela responsável e rejeitadas suas alegações de defesa, incapazes de justificar o nexo causal entre os recursos repassados e as despesas realizadas, inexistindo nos autos elementos que permitam concluir pela ocorrência de boa-fé ou de outros excludentes de culpabilidade em sua conduta, em consonância com a unidade técnica e com o representante do Ministério Público junto a esta Corte, propugno por que as contas de Sidélia Lemos Dias dos Santos sejam julgadas irregulares e que seja condenada em débito pela totalidade dos valores transferidos.
23.	Considerando que não houve o transcurso do prazo decenal para a prescrição da pretensão punitiva, em conformidade com o Acórdão 1441/2016-TCU-Plenário, haja vista que o prazo limite para a apresentação das contas foi 26/7/2011 e o despacho que autorizou a citação de 16/3/2018, defendo que seja aplicada à responsável a multa prevista no art. 57 da Lei 8.443/1992.
24.	Deixo de acolher a proposta da unidade instrutiva de autorizar, desde já, o parcelamento das dívidas, por entender que essa medida somente deve ser adotada mediante solicitação das partes.
Ante o exposto, manifesto-me por que o Tribunal aprove o Acórdão que ora submeto à apreciação deste Colegiado
TCU, Sala das Sessões, em 19 de abril de 2022.
AUGUSTO SHERMAN CAVALCANTI 
Relator